【裁判字號】    95,易,414
【裁判日期】    951016
【裁判案由】    妨害自由等
【裁判全文】
臺灣基隆地方法院刑事判決               95年度易字第414號
公  訴  人  臺灣基隆地方法院檢察署檢察官
被      告  乙○○
選任辯護人  呂康德  律師
上列被告因妨害自由等案件，經檢察官聲請以簡易判決處刑（94
年度交查字第832 號），本院認為不宜，改依通常程序審理，並
判決如下：
    主  文
乙○○被訴強制部分無罪。
被訴誹謗部分，公訴不受理。
    理  由
壹、無罪部分
一、檢察官聲請簡易判決處刑意旨略以：被告乙○○與告訴人甲
    ○○前係男女朋友，被告因不滿告訴人與之分手，竟於民國
    93年3 月16日晚間，在告訴人位於基隆市○○街68號10樓住
    處，以「你若不給我一個交代，我就要到你辦公室騷擾你，
    且我手中握有對你不利的文件，我要去找你的局長」等加害
    告訴人名譽之事恐嚇告訴人，以此脅迫告訴人簽立名為「契
    結書」、內容為「本人甲○○因欠乙○○女士人情，為求心
    安，願於退休後每月支付乙○○女士新臺幣壹萬元，為期拾
    年，特立此據（於五十五歲退）」之文書一紙交付於己，使
    告訴人行無義務之事，因認被告涉犯刑法第304 條第1 項之
    強制罪云云。
二、按犯罪事實應依證據認定，無證據不得認定犯罪事實；又不
    能證明被告犯罪者，應諭知無罪之判決，刑事訴訟法第154
    條第2項、第301條第1 項分別定有明文。又事實之認定，應
    憑證據，如未能發現相當證據，或證據不足以證明，自不能
    以推測或擬制之方法，為裁判基礎；且認定不利於被告之事
    實須依積極證據，苟積極證據不足為不利於被告事實之認定
    時，即應為有利於被告之認定（最高法院40年臺上字第86號
    、30年上字第816 號判例意旨參照）。而告訴人之告訴，係
    以使被告受刑事訴追為目的，是其陳述是否與事實相符，仍
    應調查其他證據以資審認；即告訴人之指訴係以使被告入罪
    為目的，故多作不利於被告之陳述，自不得以其指訴為被告
    犯罪之唯一證據，仍必須調查其他證據證明告訴人之指訴與
    事實相符，始可採為證據。再被害人之陳述如無瑕疵，且就
    其他方面調查又與事實相符，固足採為科刑之基礎，倘其陳
    述尚有瑕疵，則在未究明前，遽採為論罪科刑之依據，即難
    認適法（最高法院52年臺上字第1300號、61年臺上字第3099
    號判例意旨參照）。
三、聲請簡易判決處刑意旨認被告成立強制罪，係以告訴人及其
    女林美玲之證述內容為主要論據；訊據被告堅決否認涉犯上
    開罪行，辯稱其當時只是要告訴人對於雙方分手乙事作出表
    示，其後被告自願簽具「契結書」，過程中絕無施以強暴、
    脅迫等語。經查：
    (一)告訴人雖於本院調查中結證稱被告當時以要脅方式強迫
        其簽具「契結書」，且指稱被告之女性友人馮麗華當時
        同在現場幫腔，並目睹全程云云，然此除為被告堅決否
        認外，證人馮麗華於檢察官偵查中亦否認上情，證稱其
        僅有到過告訴人住處一次，當時有看到告訴人情緒激動
        拿刀子作勢要攻擊被告，後來遭告訴人之女制止，過程
        中並未目睹告訴人簽具「契結書」（第1329號偵查卷第
        26、27頁參照），則告訴人上開指訴是否屬實，誠非無
        疑。
    (二)證人即告訴人之女林美玲於檢察官偵查中證稱被告夥同
        友人馮麗華將告訴人強押在椅子上，要求告訴人簽具「
        契結書」云云，固與告訴人於本院證述情節雷同，惟證
        人林美玲於案發當時係一年逾20歲之成年人，果若目睹
        告訴人夥同他人強押其父簽寫文件，理應上前制止或報
        警尋求協助，焉有如其在檢察官偵查中所稱「（妳在旁
        邊做什麼？）沒有做什麼，我就在旁邊看」、「（為何
        沒有制止他們押妳父親？）因為他們叫我不要管」（第
        1329號偵查卷第16頁參照）之可能？因證人林美玲此部
        分之證述明顯違背常理，尚難採為不利被告認定之依據
        。
    (三)又刑法第304 條之強制罪，係行為人以強暴、脅迫而為
        之強制行為，造成被害人處於被強制之狀態，而被迫行
        無義務之事，或權利行使遭受妨害，故行為人之強制行
        為與強制結果必須具有因果關係與客觀歸責，始能成立
        本罪。告訴人雖一再指稱被告當時聲稱握有對其不利之
        文件，要讓其身敗名裂，迫於無奈才簽具「契結書」云
        云，然自告訴人於偵查中自承其當時聽到這些話時「不
        予理會，心想暫時應付被告一下」（第1329號偵查卷第
        15頁參照），另於本院調查中亦證稱「契結書」內容係
        其自己擬稿親書，原先被告希望其承諾贈與房屋或以積
        欠債務償還借款為由記載，因其表示不同意，所以最後
        才以欠被告一個人情之方式記載（95年9月6日訊問筆錄
        參照）等情，則就令被告確曾出言表示手上握有不利告
        訴人之文件，因告訴人主觀上並未陷於受強制之狀態，
        客觀上亦可依照自己意願決定「契結書」之內容，顯見
        告訴人簽具「契結書」之結果與被告之言行間並無因果
        關係與客觀歸責，而無刑法強制罪成立之餘地。
    (四)綜上所陳，本案並無積極證據足以證明被告以強暴、脅
        迫之方式，迫使告訴人簽具「契結書」，故被告辯稱該
        「契結書」係告訴人自願簽具乙節，應屬可採。此外，
        復查無其他積極證據足以證明被告涉犯檢察官所指上開
        強制犯行，本案不能證明被告犯罪，依法自應諭知無罪
        之判決。
貳、公訴不受理部分
一、檢察官聲請簡易判決處刑意旨另以：緣告訴人係內政部警政
    署航空警察局警員，被告於民國94年7 月26日晚上11時30分
    許，意圖散布於眾，而撥打000000000 號電話至內政部警政
    署航空警察局勤務指揮中心，向接聽電話之執勤警員陳信璋
    指摘、傳述以下足以毀損告訴人名譽之事：「今天晚上9 點
    10分有一個『親戚袂計較』阿珍，說他弟弟從外國回來，香
    菸等東西帶不進來，他要找你們的甲○○科員，你們林科員
    叫他東西放著過幾天再去拿，阿珍說，報林科員的名字，違
    法的東西放著，明天再去拿，用關係去關說」、「林科員可
    以把你們的機密往外洩，尤其是在選總統的前二天告訴我，
    什麼人住在哪裡，要去哪裡，因為319 那天林科員沒上班」
    ，嗣經告訴人向臺灣基隆地方法院檢察署檢察官提出告訴，
    因認被告另犯刑法第310條第1項之誹謗罪。
二、按告訴乃論之罪，告訴人於第一審辯論終結前得撤回告訴；
    又告訴經撤回者，應諭知不受理之判決，刑事訴訟法第238
    條第1項、第303條第3款分別定有明文。
三、查本件被告被訴誹謗案件，公訴人認係觸犯刑法第310 條第
    1項之誹謗罪嫌，依同法第314條之規定，須告訴乃論。茲因
    雙方業已達成和解，告訴人並具狀聲明撤回告訴，此部分爰
    不經言詞辯論，逕為不受理判決之諭知。
、程序部分
    按檢察官聲請以簡易判決處刑之案件，經法院認為有刑事訴
    訟法第451條之1第4 項但書之情形者，應適用通常程序審判
    之，同法第452 條定有明文。本案經本院審理後，認被告被
    訴事實如前述應各為無罪、不受理之判決（刑事訴訟法第45
    1條之1第4項但書參照），爰改依通常程序審理。
據上論斷，應依刑事訴訟法第452條、第301條第1項、第303條第
2款、第307條，判決如主文。
本案強制部分經檢察官丙○○到庭執行職務。
中    華    民    國    95    年    10    月    16    日
                  刑事第五庭審判長法  官  陳志祥
                                  法  官  邰婉玲
                                  法  官  楊皓清
以上正本證明與原本無異。
對於本件判決如有不服，應於收受送達後10日內，向本院提出上
訴書狀，上訴於臺灣高等法院，並按他造當事人之人數附具繕本
。
中    華    民    國    95    年    10    月    16    日
                                  書記官  王月娥


司法院資訊處製作；財團法人民間司法改革基金會備份。
